ACORDAO-COMPLETO-2514601

ACÓRDÃO 18928/2021 ATA 41/2021 - SEGUNDA CÂMARA

VISTOS, relatados e discutidos estes autos de monitoramento do Acórdão 2223/2014-TCU-Segunda Câmara, por meio do qual este Tribunal identificou irregularidades no pagamento dos adicionais ocupacionais (insalubridade, periculosidade e radiação ionizante) a servidores da Universidade Federal do Rio de Janeiro;
ACORDAM os ministros do Tribunal de Contas da União, reunidos em sessão da 2ª Câmara, ante as razões expostas pelo relator, em:
9.1. rejeitar as razões de justificativas apresentadas por Carlos Antônio Levi da Conceição (XXX.078.517-XX) e Roberto Antônio Gambine Moreira (XXX.056.617-XX) , respectivamente Reitor e Pró-Reitor de Pessoal da UFRJ à época, pelo descumprimento do item 9.1 do Acórdão 2223/2014-TCU-Segunda Câmara, por não terem adotado as providências para a regularização dos pagamentos dos adicionais ocupacionais feitos por aquela universidade em desacordo com o Decreto 97.458/89, a Lei 8.270 /91, Lei 8.112/90, ON MPOG/SRH 2/2010, NR 15/MTE, e NR 16/TEM;
9.1.1 aplicar aos responsáveis supramencionados, individualmente, a multa prevista no art. 58, inciso IV, da Lei 8.443/1992, no valor de R$ 10.000,00 (dez mil reais) ;
9.1.2. determinar o desconto integral ou parcelado da dívida a que se refere o subitem anterior nos vencimentos, subsídio, salário ou proventos dos responsáveis, observados os limites previstos na legislação pertinente, caso expire o prazo para recolhimento sem as respectivas manifestações, nos termos do art. 28, inciso I, da Lei 8.443/92, c/c o art. 219, inciso I, do RI/TCU;
9.1.3. autorizar, desde logo, caso solicitado e o processo não tenha sido remetido para cobrança judicial, o pagamento da dívida em até 36 (trinta e seis) parcelas mensais e consecutivas, nos termos do art. 26 da Lei 8.443/1992, c/c o art. 217 do Regimento Interno/TCU, fixando-se o vencimento da primeira parcela em 15 (quinze) dias, a contar do recebimento da notificação, e o das demais mensalmente, devendo incidir sobre cada valor mensal os correspondentes acréscimos legais, na forma prevista na legislação em vigor, sem prejuízo de alertar os responsáveis de que a falta de comprovação do recolhimento de qualquer parcela implicará o vencimento antecipado do saldo devedor;
9.1.4.  autorizar a cobrança judicial da dívida, caso não atendida a notificação, na forma do art. 28, inciso II, da Lei 8.443/1992;
9.2. realizar audiência das atuais Reitora e Pró-reitora de Pessoal da UFRJ, Sras. Denise Pires de Carvalho (XXX.998.487-XX) e Luzia da Conceição de Araújo Marques (777.696.437- 91) , com fundamento no art. 250, incisos IV, do Regimento Interno do TCU, c/c o art. 43, inciso II, da Lei 8.443/1992, para que, no prazo de 15 (quinze) dias, apresentem razões de justificativa quanto ao descumprimento do item 9.1 do Acórdão 2223/2014-TCU-Segunda Câmara, apresentando a tabela com os nomes e matrículas dos servidores (peças 84, 88 e 92) que estão atualmente recebendo os adicionais de insalubridade, periculosidade e radiação ionizante, contendo o respectivo laudo RISIP e a respectiva data de emissão;
9.3. notificar os responsáveis desta decisão.

Relatório de monitoramento autuado para analisar o cumprimento do item 9.1 do Acórdão 2.223/2014-2ªCâmara (TC 035.934/2012-3), no que tange à adoção de providências, pela Universidade Federal do Rio de Janeiro, destinadas à regularização de pagamentos de adicionais ocupacionais (insalubridade, periculosidade e radiação ionizante).

Segunda Câmara

Universidade Federal do Rio de Janeiro.

3. Responsáveis: Carlos Antônio Levi da Conceição (XXX.078.517-XX); Roberto Antônio Gambine Moreira (XXX.056.617-XX); Denise Pires de Carvalho (CPF XXX.998.487-XX) e  Luzia da Conceição de Araújo Marques (CPF XXX.696.437-XX).

13.1. Ministros presentes: Bruno Dantas (Presidente), Aroldo Cedraz, Raimundo Carreiro e Vital do Rêgo (Relator).
13.2. Ministros-Substitutos presentes: Marcos Bemquerer Costa e André Luís de Carvalho.

VITAL DO RÊGO

Adoto como relatório, com os devidos ajustes de forma, a instrução elaborada no âmbito da Secretaria de Fiscalização de Integridade de Atos e Pagamentos de Pessoal e de Benefícios Sociais - Sefip (peça 5) , com a qual se manifestou de acordo o corpo gerencial daquela unidade técnica especializada (peça 6) , a seguir transcrita:
INTRODUÇÃO
Cuidam os autos da análise de razões de justificativa apresentadas pelos Senhores Carlos Antônio Levi da Conceição e Roberto Antônio Gambine Moreira, então Reitor e Pró-Reitor de Pessoal da UFRJ, respectivamente, determinado no Acórdão 6791/2016-TCU-Segunda Câmara, de relatoria do Ministro Vital do Rêgo (peça 30) , em função do monitoramento do item 9.1 do Acórdão 2223/2014-TCU-Segunda Câmara, de relatoria do Ministro José Jorge (peça 4) , bem como de monitoramento do cumprimento deste decisum, pelas gestões seguintes da UFRJ.
HISTÓRICO 
Consubstanciada no TC Processo 035.934/2012-3, foi realizada, em novembro de 2012, fiscalização na UFRJ com o propósito de verificar a regularidade no pagamento de adicionais ocupacionais de insalubridade, periculosidade e radiação ionizante, cujo relatório da Inspeção encontra-se à peça 2.
O Acórdão 2223/2014-TCU-Segunda Câmara, Relator Ministro José Jorge (peça 4) , prolatado em 20/5/2014, naquele processo, determinou unicamente à UFRJ que "9.1 (...) adote providências, assegurando o contraditório e a ampla defesa, destinadas à regularização dos pagamentos dos adicionais ocupacionais (insalubridade, periculosidade e radiação ionizante) , que estejam em desacordo com os dispositivos do Decreto 97.458/89, da Lei 8.270/91, da Lei 8.112/90, da ON MPOG/SRH 2/2010, da NR 15/MTE e NR 16/MTE, informando a este Tribunal, no prazo de noventa dias, os resultados alcançados". Determinado, também, o seu monitoramento mediante subitem 9.3 (peça 4) . 
Na instrução inicial (peça 27) deste monitoramento, concluiu-se pelo descumprimento do item 9.1 do Acórdão 2223/2014-TCU-Segunda Câmara. Porém, em decorrência da mudança de gestão e, ainda, considerando que a gestão anterior não havia adotado providências para adoção de medidas para cumprimento da determinação, diferentemente da atual gestão, que havia praticado atos administrativos no sentido de sanar as irregularidades nos pagamentos (peça 27, p. 6-7) , decidiu-se, por meio do Acórdão 6791/2016-TCU-Segunda Câmara, de relatoria do Ministro Vital do Rêgo (peça 30) , estipular novo prazo para a nova gestão cumprir a determinação monitorada, bem como, realizar audiência dos antigos gestores. 
Em 7/11/2016, a universidade solicitou dilação de prazo de seis meses para a adoção de providências determinadas originalmente no Acórdão 2223/2014-TCU-Segunda Câmara (peça 42) , a qual foi acolhida por meio do Acórdão 13.108/2016-TCU-2 Câmara, de relatoria do Ministro Vital do Rêgo, de 29/11/2016 (peça 44) .
O processo foi instruído pela Secex-RJ (peça 48) , no sentido de analisar as razões de justificativa da audiência determinada no Acórdão 6791/2016-TCU-Segunda Câmara, decorrente da não comprovação da adoção das medidas determinadas no Acórdão 2223/2014-TCU-Segunda Câmara, TC Processo 035.934/2012-3, no prazo original de noventa dias.
A instrução daquela Secex concluiu por não acatar as razões de justificativas apresentadas pelos responsáveis, uma vez que não houve comprovação pelos mesmos de cumprimento do Acórdão 2223/2014-TCU-Segunda Câmara, e proposição de aplicação de multa aos responsáveis (peça 48, p. 7) . 
Em virtude da mudança de gestão, também houve proposta para monitoramento desse acórdão em novo processo.
Encaminhados os autos ao Exmo. Relator, sobreveio despacho (peça 53) para análise das justificativas complementares apresentadas pelos responsáveis à peça 52, uma vez que elas poderiam modificar o mérito da proposta da unidade técnica.
 A documentação apresentada (peça 52) não apresentou de forma clara o cumprimento do acórdão, mas trouxe, a título de amostragem, alguns Relatórios Individuais Sobre Insalubridade/Periculosidade (RISIP) , que indicariam a regularização para o recebimento dos adicionais.
 Assim, foi realizada instrução por esta especializada à peça 68, que concluiu por necessidade de diligência ao jurisdicionado para trazer elementos probatórios que comprovassem de forma concreta as ações dos gestores da época ouvidos em audiência, consubstanciado nos RISIP efetivamente realizados entre 2013 e 2015.
 Na diligência foram solicitados os seguintes documentos:
a) enviar planilha contendo a relação das matrículas dos servidores para os quais foram realizados os RISIP entre janeiro de 2013 e junho de 2015, separando em duas colunas contendo as matrículas: 
a.1) 	de servidores para os quais foram feitos os RISIP e que também foram relacionadas no relatório da inspeção que originou o Acórdão 2.223//2014-TCU-2ª, como passíveis de irregulares no recebimento dos adicionais ocupacionais (neste caso enviar as respectivas fichas de RISIP) ; e 
a.2) 	dos demais servidores sobre os quais foram feitos os RISIP, mas que não constavam do relatório da inspeção.
b) informar qual o critério usado para selecionar os servidores para realização do RISIP de 2013 a junho de 2015. 
 Houve duas concessões de dilação de prazo (peça 73 e 77) e a resposta da universidade foi encaminhada em duas etapas, que se encontram colacionadas às peças 74 e 80.
 Em outro passo, a gestão seguinte da UFRJ (junho/2015 - julho/2019) , representada pelo Reitor, Sr.  Roberto Leher, encaminhou providências que estaria tomando para cumprimento da decisão desta Corte de Contas (peças 54-65) .
EXAME TÉCNICO
Justificativa
 Analisando a documentação apresentada em socorro dos Srs. Carlos Antônio Levi da Conceição e Roberto Antônio Gambine Moreira, verifica-se que os responsáveis apresentaram justificativa por meio da Procuradoria Federal junto a UFRJ (peça 52, p. 1-2) onde argumentaram que o setor administrativo da universidade precisava de condições estruturais para cumprir a decisão do TCU e que o primeiro passo foi com a publicação do Edital 70/2014 para contratação de "enfermeiro do trabalho, engenheiro do trabalho e técnico do trabalho", e que durante sua gestão não ficaram inertes, mas procuraram soluções para sanar o problema para revalidação dos laudos inerentes à condição individual para recebimento ou não dos adicionais ocupacionais (insalubridade, periculosidade e radiação ionizante) .
 Afirmaram que o alto número de servidores beneficiários de adicionais ocupacionais está relacionado com a UFRJ ser a maior Universidade do país e pelo fato de possuir em sua estrutura 5 (cinco) hospitais universitários, 3 (três) institutos especializados (doenças do tórax, neurologia e ginecologia) e aproximadamente 200 (duzentos) laboratórios distribuídos entre os 6 (seis) centros universitários (peça 52, p. 5) .
 Informaram ainda que o período entre a determinação desta Corte e o fim de sua gestão foi pequeno para implementar a toda determinação, mas que não ficaram inertes, e relataram que foram confeccionados os seguintes Relatórios Individuais Sobre Insalubridade/Periculosidade (RISIP) e Notificações de Segurança (peça 52, p. 9) :
	Ano
	RISIP
	Notificação de Segurança

	2011
	237
	7

	2012
	395
	19

	2013
	322
	45

	2014
	339
	2

	2015 (até junho) 
	34
	13

 Anexam alguns desses relatórios, a título de amostragem (peça 52, p. 10-34) .
 Juntam também memorando da Divisão de Vigilância em Saúde e Segurança do Trabalhador da UFRJ, datado de 17 de maio de 2018, para o TCU nos seguintes termos (peça 52, p. 7) :
No período de julho de 2011 a junho de 2015, foram emitidos pela Divisão de Vigilância em Saúde e Segurança do Trabalho/CPST/PR4 aproximadamente 1327 Laudos de  Insalubridade/Periculosidade e 86 Notificações de Segurança, que apontam medidas corretivas a serem implementadas nos locais de trabalho dos servidores da UFRJ;
Que os Laudos Periciais de Radiação Ionizante e Gratificação de Radiação Ionizante emitidos pelo Cotar X/CPST/PR4 sofrem periodicamente (em média a cada dois anos) revisões;
Que percentuais adotados pela CLT - Consolidação das Leis do Trabalho, dez, vinte e quarenta por cento, sobre o Salário Mínimo da região, são aplicáveis apenas aos Professores Substitutos - cujo vínculo de trabalho é por prazo determinado e não possuem status de Servidor Público Federal;
Que os Adicionais concedidos aos Vigilantes da UFRJ foram regularizados a partir de, de 02 de dezembro de 2013, por ocasião da publicação da Portaria MTE n.° 1.885, que alterou a Norma Regulamentadora 16 - ATIVIDADES E OPERAÇÕES PERIGOSAS, Anexo 3 - ATIVIDADES E OPERAÇÕES PERIGOSAS COM EXPOSIÇÃO A ROUBOS OU OUTRAS ESPÉCIES DE VIOLÊNCIA FÍSICA NAS ATIVIDADES PROFISSIONAIS DE SEGURANÇA PESSOAL OU PATRIMONIAL;
Que estamos atendendo as exigências do Acórdão 2.223/2014 do Tribunal de Contas da União, executando a Revisão de todos os adicionais concedidos aos servidores que não ocupam  cargos efetivos ligados à atividade finalística desta Instituição;
Que estamos enviando alguns laudos para confirmar as informações prestadas neste Memorando, inclusive nos colocando à disposição para maiores informações sobre o assunto que se fizerem necessárias. 
Análise da justificativa
 Analisando as fichas de RISIP e de Notificação de Segurança apresentadas (peça 52, p. 10-34) , verifica-se serem referentes às seguintes matrículas Siape: 0375541, 2075498, 0366918, 0377557, 0360479, 0376849, 2144253, 0375310, 2143219, 1968559, 1495675, 1970156 e 1887235.
 Nessa seara, observa-se que apenas a ficha da matrícula 0366918 (peça 52, p. 14) refere-se a servidor apontado no relatório de inspeção que gerou a determinação expedida pelo Acórdão 2223/2014-TCU-Segunda Câmara (peça 2, p. 9-10) . 
 Ou seja, a documentação complementar enviada pela UFRJ para comprovar a atuação dos gestores ouvidos em Audiência não os socorre, porque não demonstra a atuação dos mesmos para regularizar a completude da situação ilegal por este Tribunal, trazendo somente 13 RISIP, sendo somente um relativo a servidor relacionado no Acórdão 2223/2014-TCU-Segunda Câmara.
 Essa especializa fez diligência para que a entidade jurisdicionada trouxesse planilha contendo a relação das matrículas dos servidores (constantes ou não do acórdão) para os quais foram realizados os RISIP para regularização de suas situações, na época dos gestores ouvidos em Audiência, para comprovação objetiva do cumprimento por eles ao determinado por esta Corte (peças 68-70) . 
 A resposta da universidade constante da peça 74 mostra que do total de apontamentos feitos no relatório de auditoria uma parte foi atendida, mas em período posterior à gestão dos gestores que respondem à Audiência (Srs. Carlos Antônio Levi da Conceição e Roberto Antônio Gambine Moreira) , ou seja, posterior a junho/2015.
 Ainda na peça 74 (p. 18-23 e 24) também se verifica que dentre os pagamentos regularizados, boa parte ocorreu entre 2018 e 2019 e vários foram decorrentes de aposentadoria dos servidores que recebiam irregularmente os adicionais ocupacionais fiscalizados.
 A tabela da peça 74 (p. 4) expõe a quantidade de 221 rubricas apontadas pelo Acórdão 2223/2014-TCU-Segunda Câmara como irregulares (considerando insalubridade, periculosidade e rad. ionizante, ou seja, excluindo-se o adicional cumulativo com CD) . O gráfico de mesma peça e página mostra que apenas 67 rubricas foram regularizadas, porém nessa parte não há menção da época em que foram feitas estas regularizações.
 Entretanto, essa informação é complementada pela constante da peça 80 (p. 6-11) , que atendeu a diligência desta Sefip (peça 68) . Lá relaciona as matrículas indicadas no relatório de auditoria com supostas irregularidades. Das 221 (duzentas e vinte e uma) matrículas apontadas no relatório (peça 2, p. 9-10) , apenas 9 (nove) constam como regularizadas por meio de emissão de novos RISIP no período janeiro/2013 até junho/2015.
 Tal fato corrobora que não houve atuação dos gestores, que estão sendo ouvidos em Audiência, para cumprimento do Acórdão 2223/2014-TCU-Segunda Câmara (peças 2-4) , eis que sua gestão foi de junho/2011 - junho/2015 (peça 82) .
 Logo, a documentação complementar trazida pela defesa dos gestores não é capaz de modificar a instrução de peça 48 da Secex-RJ, que concluiu por rejeitar as razões de justificativa apresentadas pelos Srs. Carlos Antônio Levi da Conceição (CPF XXX.078.517-XX) e Roberto Antônio Gambine Moreira (CPF XXX.056.617-XX) , então Reitor e Pró-Reitor de Pessoal da UFRJ, e pela aplicação individual da multa prevista no art. 58, inciso IV, da Lei 8.443/1992 c/c o art. 268, inciso VII, do RITCU.
 Nesse sentido, não se pode acolher as justificativas complementares trazidas pelos gestores, mantendo a instrução de peça 48 com a proposta de aplicação da penalidade aos mesmos. 
Justificativa
 Quanto ao cumprimento do Acórdão 2223/2014-TCU-Segunda Câmara pela gestão (junho/2015 - julho/2019 - Reitor Sr. Roberto Leher e Pró-reitora de Pessoal, Sra. Regina Dantas) , foi informado, por meio do Ofício GR 0757/2018, de 5/9/2018 (peça 54) , que após o recebimento do ofício de requisição da equipe de fiscalização do TCU que monitorava o cumprimento daquele decisum, emitiu-se o memorando 431/2016 (peça 54, p. 5) para que se iniciassem diversas ações, dentre elas a suspensão dos adicionais ocupacionais de ocupantes de cargos e funções de chefia, direção e assessoramento, bem como aqueles dos que exerciam funções administrativas e de atividades-meio, inclusive das unidades hospitalares. 
 Também consta do referido memorando determinação que se realizassem os RISIP para regularização de quem recebia tais adicionais, bem como reavaliação do enquadramento de servidores da área de saúde e apoio que trabalhavam em locais específicos com contato com objetos de uso de pacientes. Houve orientação para garantia do recurso para os servidores que tivessem seu adicional suspenso, bem como fosse garantido o devido processo legal com os meios de defesa inerentes. 
 A gestão da UFRJ afirmou ter instaurado 66 (sessenta e seis) processos administrativos por unidades da UFRJ para o exercício do devido processo legal por servidores alcançados pela suspensão dos adicionais e juntou planilha com essa relação (peça 54, p. 11) .
 Informou ter atualizado laudos ambientais, bem como realizada a suspensão dos adicionais a servidores que ocupam função de chefia ou direção e que realizam atividade de caráter administrativo e de suporte. Também afirmou fazer a reavaliação do pagamento dos adicionais a servidores que realizam tarefas de copa e cozinha e correlatas à área médica e aduz ter colacionado evidências (peça 54, p. 2) . 
 Juntou a relação de servidores que teve alteração/extinção no pagamento dos adicionais (peça 54, p. 13) , bem como cópias de processos administrativos contendo RISIP atualizados (peças 55 a 65) . 
 Em 20/12/2018, por meio do Ofício GR Nº 1155/2018 (peça 63) , a UFRJ informou que tem revisado os adicionais ocupacionais para cumprimento da decisão do TCU constantemente, o que tem resultado em redução, exclusão ou manutenção do adicional e colaciona vários processos com novos RISP. Informa, ainda, que houve implantação em maio de 2018 do sistema de módulo de adicionais do Ministério do Planejamento, o que gerou dificuldades operacionais, com necessidade de maior tempo de adaptação da equipe da Pró-reitora de Pessoal para elaboração do trabalho (peça 63, p. 3-4) .
 Em 8/1/2019, por meio do Ofício GR Nº 0006/2019, encaminha mais relatórios RISIP (peças 64 e 65) . 
Análise 
 Ressalte-se que, conforme extrato retirado do site da UFRJ (peças 82-83 e 95) , há 3 (três) gestões da UFRJ envolvidas no cumprimento do Acórdão 2223/2014-TCU-Segunda Câmara: Reitores Sr. Carlos Antônio Levi da Conceição (julho/2011 - junho/2015) , Sr. Roberto Leher (julho/2015 - julho/2019) e Sra. Denise Pires de Carvalho (julho/2019 - atual) .
 De fato, a gestão (julho/2015 - julho/2019) promoveu ações efetivas no sentido de cumprir a determinação do TCU, o que resta demonstrado nos autos, conforme peças 54 a 65.
 Entretanto, o relatório enviado pela gestão atual (peça 74) não permite aferir com precisão a continuidade das ações de regularização, nem o quanto falta a regularizar.
 Nesse sentido, observa-se que a lista de 219 servidores com adicionais revisados (peça 54, p. 13) ainda é tímida, pois no relatório de monitoramento da Secex-RJ (peça 27) consta que a UFRJ em fevereiro/2016 pagou R$ 4.663.545,10 em adicionais a 6.738 servidores, o que representou aproximadamente 50% de total de 13.296 servidores ativos (peças 21-23, 25) .
 Para melhor visualizar a questão, efetuou-se consulta ao Sistema Integrado de Administração de Recursos Humanos - Siape (peças 84-95) , retirando a lista dos servidores que percebiam tais vantagens nos meses de jan/2013, jul/2015, jul/2019 e jul/2021, buscando fazer um comparativo do quantitativo existente em cada gestão da UFRJ, para se ter uma ideia da implementação ou não da determinação do TCU. Na tabela, foi inserida a pesquisa de fevereiro/2016 constante da instrução de monitoramento da Secex-RJ (peças 21, 22, 23 e 27) .
 A tabela e os gráficos abaixo ilustram esses números.
	 
	Rad Ionizante
	Periculosidade
	Insalubridade
	TOTAL

	jan/13
	476 
	106 
	6.236 
	6.818 

		302.436,01 
	30.697,73 
	3.230.494,88 
	3.563.629 

	jul/15
	435 
	181 
	6.153 
	6.769 

		374.754,79 
	70.045,76 
	4.227.885,94 
	4.672.686,49 

	fev/16
	435 
	177 
	6.126 
	6.738 

		375.254,18 
	68.828,05 
	4.219.462,87 
	4.663.545,10 

	jul/19
	199 
	23 
	440 
	662 

		198.622,92 
	12.684,29 
	258.275,29 
	469.582,50 

	jul/21
	252 
	127 
	892 
	1.271 

		266.011,02 
	62.121,75 
	693.690,75 
	1.021.823,52 

 Analisando os dados acima, verifica-se que na gestão jul/2015 - jul/2019 da UFRJ houve uma redução significativa nos pagamentos dos adicionais ocupacionais fiscalizados. Após o ingresso da nova gestão (de julho de 2019 aos dias atuais) , observa-se dos gráficos que houve mudança considerável nas curvas de beneficiários e gastos com tais adicionais, indicando que a determinação do TCU pode eventualmente não estar sendo cumprida.
 Destaque-se que desde 2015 muitos servidores também aposentaram, o que contribui na redução da curva. Porém, não há justificativa aparente para que a quantidade de pagamentos com esses adicionais voltasse a subir após julho/2019.
 Note-se que inicialmente havia quase sete mil servidores recebendo adicionais e não há comprovação da regularidade desses pagamentos, em especial pela falta de RISIP que os amparasse.
 Observe-se que a existência do RISIP é condição sine qua non para o pagamento dos adicionais de ocupação, conforme se depreende da inteligência dos arts. 69 e 70, ambos da Lei 8.112/1990, art. 2º do Decreto 97.458/1989 e art. 10, § 3º, da Orientação Normativa 4/2017, da Secretaria de Gestão de Pessoas e Relações do Trabalho no Serviço Público, do Ministério do Planejamento, Desenvolvimento e Gestão [antiga nomenclatura]. Nesse sentido, a comprovação pela UFRJ deve conter a matrícula do servidor que recebe o adicional e relacionar com o respectivo RISIP.
 Dessa forma, diante do aumento considerável do pagamento dos adicionais ocupacionais, bem como pela falta de comprovação dos RISIP emitidos, cabe ouvir em Audiência a gestão atual da UFRJ (Sras. Denise Pires de Carvalho e  Luzia da Conceição de Araújo Marques - peças 82-83 e 96) para que apresente as razões de justificativa quanto ao descumprimento do item 9.1 do Acórdão 2223/2014-TCU-Segunda Câmara, apresentando a tabela com os nomes e matrículas dos servidores (peças 84, 88 e 92) que estão recebendo os adicionais de insalubridade, periculosidade e radiação ionizante, com a respectiva revisão do laudo RISIP  e sua data de emissão.
CONCLUSÃO
 Diante do acima exposto, juntamente com a instrução de peça 48, conclui-se que as justificativas dos gestores Carlos Antônio Levi da Conceição (CPF XXX.078.517-XX) e Roberto Antônio Gambine Moreira (CPF XXX.056.617-XX) , Reitor e Pró-Reitor de Pessoal da UFRJ, respectivamente, não foram suficientes para afastar-lhes a imputação de descumprimento do item 9.1 do Acórdão 2223/2014-TCU-Segunda Câmara, atraindo a aplicação individual da penalidade prevista no art. 58, inciso IV, da Lei 8.443/1992 c/c o art. 268, inciso VII, do RITCU.
 Conforme evidenciado pelos dados acima, também se conclui por realizar a Audiência das atuais Reitora e Pró-reitora de Pessoal da UFRJ,  Sras. Denise Pires de Carvalho (CPF XXX.998.487-XX) e  Luzia da Conceição de Araújo Marques (CPF XXX.696.437-XX) , para que apresentem as razões de justificativa quanto ao descumprimento do item 9.1 do Acórdão 2223/2014-TCU-Segunda Câmara, apresentando a tabela com os nomes e matrículas dos servidores (peças 84, 88 e 92) que estão recebendo os adicionais de insalubridade, periculosidade e radiação ionizante, com o respectivo laudo RISP e sua data de emissão.
PROPOSTA DE ENCAMINHAMENTO
 Em face do exposto, submetemos os autos à consideração superior, com o subsequente envio dos autos ao gabinete do Ministro-Relator, propondo:
1.1. Rejeitar as razões de justificativa dos Srs. Carlos Antônio Levi da Conceição (CPF XXX.078.517-XX) e Roberto Antônio Gambine Moreira (CPF XXX.056.617-XX) , respectivamente Reitor e Pró-Reitor de Pessoal da UFRJ, pelo descumprimento do item 9.1 do Acórdão 2223/2014-TCU-Segunda Câmara, por não terem adotado as providências para a regularização dos pagamentos dos adicionais ocupacionais feitos por aquela universidade em desacordo com o Decreto 97.458/89, a Lei 8.270 /91, Lei 8.112/90, ON MPOG/SRH 2/2010, NR 15/MTE, e NR 16/TEM, e, aplicar-lhes, individualmente,  multa, com fulcro no art. 43, parágrafo único, e art. 58, inciso IV, da Lei 8.443/1992, c/c o art. 268, inciso VII, do RITCU;
1.1.1. fixar aos responsáveis apenados prazo de 15 (quinze) dias, a contar das notificações, conforme art. 214, inciso III, alínea "a", do RITCU, para que comprovem perante ao Tribunal o recolhimento das dívidas ao Tesouro Nacional, atualizadas monetariamente desde a data do acórdão que vier a ser proferido, até a data dos efetivos recolhimentos, se forem pagas após o vencimento, na forma da legislação em vigor;
1.1.2. autorizar, nos termos do art. 28, inciso I, da Lei 8.443/92, o desconto das dívidas na remuneração desses servidores, observado o disposto no art. 46 da Lei 8.112/90; e
1.1.3. autorizar, desde logo, nos termos do art. 28, inciso II, da Lei 8.443/92, a cobrança judicial das dívidas, caso não atendidas as notificações e/ou não sejam possíveis os descontos determinados; 
1.2. realizar a Audiência das atuais Reitora e Pró-reitora de Pessoal da UFRJ,  Sras. Denise Pires de Carvalho (CPF XXX.998.487-XX) e Luzia da Conceição de Araújo Marques (CPF XXX.696.437-XX) , com fundamento no art. 250, incisos IV, do Regimento Interno  do TCU c/c o art. 43, II, da Lei 8.443/1992, para que, no prazo de quinze dias, apresentem razões de justificativa quanto ao descumprimento do item 9.1 do Acórdão 2223/2014-TCU-Segunda Câmara, apresentando a tabela com os nomes e matrículas dos servidores (peças 84, 88 e 92) que estão recebendo os adicionais de insalubridade, periculosidade e radiação ionizante, com o respectivo laudo RISIP e sua data de emissão.
	Eis o Relatório.

não há.

Não atuou.

MONITORAMENTO DO ACÓRDÃO 2.223/2014-TCU-2ª CÂMARA. DESCUMPRIMENTO INJUSTIFICADO DO ITEM 9.1 DO ACÓRDÃO MONITORADO. AUDIÊNCIA DE DOIS GESTORES. REJEIÇÃO DAS RAZÕES DE JUSTIFICATIVAS APRESENTADAS. APLICAÇÃO INDIVIDUAL DA MULTA PREVISTA NO ART. 58, INCISO IV DA LEI 8.443/1992. REALIZAÇÃO DE AUDIÊNCIA DAS ATUAIS GESTORAS.

RELATÓRIO DE MONITORAMENTO (RMON)

Secretaria de Fiscalização de Integridade de Atos e Pagamentos de Pessoal e de Benefícios Sociais (Sefip).

Cuidam os presentes autos de monitoramento do Acórdão 2223/2014-TCU-Segunda Câmara, proferido na sessão de 20/5/2014, por meio do qual este Tribunal, após realizar inspeção na Universidade Federal do Rio de Janeiro (UFRJ) com o objetivo de verificar a regularidade no pagamento dos adicionais ocupacionais (insalubridade, periculosidade e radiação ionizante) , proferiu a seguinte determinação:
 (...) 
9.1. determinar, com fulcro no art. 45 da Lei 8.443/1992, c/c o inciso II do art. 250 do Regimento Interno do TCU, à Universidade Federal do Rio de Janeiro que adote providências, assegurando o contraditório e a ampla defesa, destinadas à regularização dos pagamentos dos adicionais ocupacionais (insalubridade, periculosidade e radiação ionizante) , que estejam em desacordo com os dispositivos do Decreto 97.458/89, da Lei 8.270/91, da Lei 8.112/90, da ON MPOG/SRH 2/2010, da NR 15/MTE e NR 16/TEM, informando a este Tribunal, no prazo de noventa dias, os resultados alcançados;
Para levar a efeito o monitoramento dos termos do Acórdão 2223/2014-TCU-Segunda Câmara, este Tribunal realizou, por meio dos ofícios de requisição de peças 11, 12 e 13, a verificação do atendimento da determinação proferida. Entretanto, na instrução inicial de peça 27, por meio da qual foi analisada a documentação então enviada, concluiu-se pelo descumprimento do item 9.1 do acórdão supramencionado.
Em razão de tal fato, por meio do Acórdão 6791/2016-TCU-Segunda Câmara (peça 30) , esta Corte de Contas determinou a realização de audiência dos gestores então responsáveis nos seguintes termos:
b) realizar audiência dos Srs. Carlos Antônio Levi da Conceição (CPF 380.078.517-04) , ex-Reitor da UFRJ, e Roberto Antônio Gambine Moreira (CPF 671.056.617-04) , antigo Pró-Reitor de Pessoal da UFRJ, para que, no prazo de quinze dias, apresentem razões de justificativa quanto ao descumprimento do item 9.1 do Acórdão 2223/2014-TCU-Segunda Câmara;
Em resposta a audiência (peça 52, p. 1-2) , os responsáveis argumentaram que:
 (...) o setor administrativo da universidade precisava de condições estruturais para cumprir a decisão do TCU e que o primeiro passo foi com a publicação do Edital 70/2014 para contratação de "enfermeiro do trabalho, engenheiro do trabalho e técnico do trabalho", e que durante sua gestão não ficaram inertes, mas procuraram soluções para sanar o problema para revalidação dos laudos inerentes à condição individual para recebimento ou não dos adicionais ocupacionais (insalubridade, periculosidade e radiação ionizante) .
Nas razões de justificativas apresentadas, os gestores afirmaram, também, que o alto número de servidores beneficiários de adicionais ocupacionais está relacionado com a UFRJ ser a maior Universidade do país e pelo fato de possuir em sua estrutura 5 (cinco) hospitais universitários, 3 (três) institutos especializados (doenças do tórax, neurologia e ginecologia) e aproximadamente 200 (duzentos) laboratórios distribuídos entre os 6 (seis) centros universitários (peça 52, p. 5) . 
Os gestores informaram ainda que "o período entre a determinação desta Corte e o fim de sua gestão foi pequeno para implementar a toda determinação, mas que não ficaram inertes, e relataram que foram confeccionados os seguintes Relatórios Individuais Sobre Insalubridade/Periculosidade (RISIP) e Notificações de Segurança (peça 52, p. 9) ."
Ao analisar as razões apresentadas, a unidade técnica assevera, em síntese que, das 13 fichas de RISIP e de Notificação de Segurança apresentadas pelos gestores (peça 52, p. 10- 34) , apenas uma se refere a servidor apontado no relatório de inspeção que gerou a determinação expedida pelo Acórdão 2223/2014-TCU-Segunda Câmara (peça 2, p. 9-10) .
Com isso, e por entender que a documentação enviada pela UFRJ para comprovar a atuação dos gestores ouvidos em audiência não justifica descumprimento do acórdão monitorado, porque não demonstra a sua atuação para regularizar a completude da situação ilegal identificada por este Tribunal, trazendo somente 13 RISIP's, a Sefip propõe a rejeição das razões de justificativas apresentadas e aplicação de multa aos gestores.
Em momento posterior, a unidade técnica também verificou a implementação das providências determinadas pelo Acórdão 2223/2014-TCU-Segunda Câmara pela gestão subsequente (gestão (junho/2015 - julho/2019 - Reitor Sr. Roberto Leher e Pró-reitora de Pessoal, Sra. Regina Dantas) . Nessa verificação, a Sefip entendeu que os gestores mencionados lograram comprovar que, ao longo de sua gestão, a UFRJ promoveu ações efetivas no sentido de cumprir a determinação do TCU, comprovando as alegações com a documentação acostada nas peças 54 a 65.  
Quanto à atual gestão (julho/2019 - atual - Reitora Denise Pires de Carvalho) , a Sefip observa que o relatório enviado (peça 74) não permite aferir com precisão a continuidade das ações de regularização, nem o quanto falta a regularizar. Nesse sentido a unidade técnica observa que:
 (...) a lista de 219 servidores com adicionais revisados (peça 54, p. 13) ainda é tímida, pois no relatório de monitoramento da Secex-RJ (peça 27) consta que a UFRJ em fevereiro/2016 pagou R$ 4.663.545,10 em adicionais a 6.738 servidores, o que representou aproximadamente 50% de total de 13.296 servidores ativos (peças 21-23, 25) .
42. Para melhor visualizar a questão, efetuou-se consulta ao Sistema Integrado de Administração de Recursos Humanos - Siape (peças 84-95) , retirando a lista dos servidores que percebiam tais vantagens nos meses de jan/2013, jul/2015, jul/2019 e jul/2021, buscando fazer um comparativo do quantitativo existente em cada gestão da UFRJ, para se ter uma ideia da implementação ou não da determinação do TCU. Na tabela, foi inserida a pesquisa de fevereiro/2016 constante da instrução de monitoramento da Secex-RJ (peças 21, 22, 23 e 27) .
 (...) 
44. Analisando os dados acima, verifica-se que na gestão jul/2015 - jul/2019 da UFRJ houve uma redução significativa nos pagamentos dos adicionais ocupacionais fiscalizados. Após o ingresso da nova gestão (de julho de 2019 aos dias atuais) , observa-se dos gráficos que houve mudança considerável nas curvas de beneficiários e gastos com tais adicionais, indicando que a determinação do TCU pode eventualmente não estar sendo cumprida.
45. Destaque-se que desde 2015 muitos servidores também aposentaram, o que contribui na redução da curva. Porém, não há justificativa aparente para que a quantidade de pagamentos com esses adicionais voltasse a subir após julho/2019.
46. Note-se que inicialmente havia quase sete mil servidores recebendo adicionais e não há comprovação da regularidade desses pagamentos, em especial pela falta de RISIP que os amparasse. 
47. Observe-se que a existência do RISIP é condição sine qua non para o pagamento dos adicionais de ocupação, conforme se depreende da inteligência dos arts. 69 e 70, ambos da Lei 8.112/1990, art. 2º do Decreto 97.458/1989 e art. 10, § 3º, da Orientação Normativa 4/2017, da Secretaria de Gestão de Pessoas e Relações do Trabalho no Serviço Público, do Ministério do Planejamento, Desenvolvimento e Gestão [antiga nomenclatura]. Nesse sentido, a comprovação pela UFRJ deve conter a matrícula do servidor que recebe o adicional e relacionar com o respectivo RISIP.
Tendo em vista o aumento considerável do pagamento dos adicionais ocupacionais, bem como pela falta de comprovação dos RISIP's emitidos, a Sefip propõe ouvir em audiência as responsáveis pela atual gestão da UFRJ (Sras. Denise Pires de Carvalho e Luzia da Conceição de Araújo Marques - peças 82-83 e 96) para que apresentem as razões de justificativa quanto ao descumprimento do item 9.1 do Acórdão 2223/2014-TCU-Segunda Câmara, sem prejuízo de apresentarem a tabela com os nomes e matrículas dos servidores (peças 84, 88 e 92) que atualmente estão recebendo os adicionais de insalubridade, periculosidade e radiação ionizante, com a respectiva revisão do laudo RISIP e sua data de emissão. 
II
Acolho os pareceres precedentes por seus próprios fundamentos.
De fato, a documentação enviada em sede de audiência, em nome dos gestores Srs. Carlos Antônio Levi da Conceição e Roberto Antônio Gambine Moreira, para demonstrar a atuação da UFRJ no sentido de dar cumprimento aos termos do subitem 9.1 do Acórdão 2223/2014-TCU-Segunda Câmara, não comprova que, no período de sua gestão, tomaram medidas efetivas para atender o comando do acórdão monitorado, motivo pelo qual entendo justificável a aplicação de multa nos termos propostos pela Sefip.
Além disso, diante do considerável aumento no pagamento dos adicionais ocupacionais (insalubridade, periculosidade e radiação ionizante) a partir de julho de 2019 e considerando que o relatório enviado pela atual gestão (peça 74) não permite aferir com precisão a continuidade das ações de regularização (nem o quanto falta a regularizar) previstas no acórdão monitorado, entendo pertinente realizar audiência proposta pela unidade técnica. 
	Ante o exposto, voto para que seja adotada a minuta de acórdão que ora trago ao exame deste colegiado.
TCU, Sala das Sessões Ministro Luciano Brandão Alves de Souza, em 30 de novembro de 2021.
Ministro VITAL DO RÊGO 
Relator